臺灣高等法院臺中分院民事判決　94年度上字第361號
上　訴　人　乙○○
訴訟代理人　楊盤江律師
被　上訴人　甲○○
訴訟代理人　楊博堯律師
上列當事人間請求返還借款事件，上訴人對於民國94年9月21日
臺灣彰化地方法院94年度訴字第305號第一審判決提起上訴，本
院於94年12月21日言詞辯論終結，判決如下：
    主  文
原判決廢棄。
被上訴人在第一審之訴及假執行之聲請均駁回。
第一、二審訴訟費用由被上訴人負擔。
    事實及理由
一、被上訴人於原法院起訴主張：上訴人於民國79年5月2日透過
    訴外人林昭仁向被上訴人借款新台幣（下同）三百八十一萬
    元（下稱系爭款項），並約定10天（79年5月12日）之內還
    清，被上訴人指示配偶丁麗英在華僑商業銀行員林分行購買
    臺灣銀行為付款人之支票，票號0000000號，面額三百八十
    一萬元，於同日交由林昭仁存入上訴人於臺中區中小企業銀
    行之帳戶內。詎嗣後上訴人僅還款五十萬元，其餘三百三十
    一萬元雖迭經被上訴人請求惟上訴人均置之不理，迄未返還
    ；被上訴人若無法證明借貸關係，則上訴人無法律上原因受
    有前揭金額之利益，致被上訴人受損害，亦屬不當得利，故
    以不當得利為預備請求，因此聲明求為判決上訴人應給付被
    上訴人三百三十一萬元，及自94年4月20日起至清償日止，
    按年息5%計算之利息，並願供擔保聲請宣告假執行。原審判
    決上訴人應如數給付，並依兩造之聲請，分別酌定擔保金額
    為准、免假執行之宣告。對於上訴人之上訴，爰聲明：駁回
    上訴。
二、上訴人則辯稱：79年間，上訴人在彰化縣員林鎮裕豐證券股
    份有限公司開戶買賣股票，該公司營業員即林昭仁稱其有「
    做丙」（按指私下之墊股墊款營業，以賺取高額利息，市場
    稱為丙種經紀，即俗稱做丙），在其邀約下，上訴人連同被
    告之二哥即被上訴人、大哥黃勝志等人，開始從事「丙種墊
    款墊股買賣」。雙方約定由林昭仁提供投資人墊款（融資）
    或墊股（融券），並向上訴人收取日息0.8%（即年息28.8%
    ）之利息。而上訴人則另向台中區中小企業銀行員林分行開
    立新戶（帳號10760－7），並將存款簿、印章交由林昭仁持
    有保管，股票亦質押予林昭仁，作為融資融券之擔保，上訴
    人因買進股票，資金不足部分由林昭仁提供融資三百八十一
    萬元，林昭仁通知上訴人所經營之公司員工黃介惠轉知上訴
    人應簽立借據，上訴人以為此係林昭仁作丙種墊款的手續之
    一，乃撰妥三百八十一萬元的借據一紙，並由黃介惠轉交林
    昭仁。至於林昭仁作丙種墊款，其資金究係何來？如何返還
    其金主？上訴人根本不知情，亦與上訴人無關。嗣後，林昭
    仁又通知上訴人需立即追補保證金六十萬元，否則股票將遭
    斷頭，上訴人即向上訴人之父借款六十萬元，再由黃介惠轉
    交林昭仁。惟數天後，上訴人至台中區中小企業銀行員林分
    行查閱上訴人戶頭所持股票情形，才知已遭斷頭，連帳號、
    存款簿、印章全部遭廢止。上訴人立即詢問林昭仁為何仍遭
    斷頭，林昭仁卻答稱：「這就是丙種交易！」上訴人當時無
    奈也就認了。約在86、87年間，某晚林昭仁帶同被上訴人及
    其妻丁麗英、黃勝志及其妻黃周心慧至上訴人家中，被上訴
    人拿出借據向上訴人說：「三百八十一萬元是向伊借得」云
    云，黃勝志亦表示此乃是林昭仁與其金主即被上訴人間的事
    情，與上訴人並無關係。再者，兩造住家鄰近，感情甚篤且
    互動密切，如上訴人需借用系爭款項，則逕向被上訴人借貸
    即可，何須經由林昭仁之手？又何須支付林昭仁高額利息？
    且若上訴人果向被上訴人借貸系爭款項，何以經過如此漫長
    時間，被上訴人均未向上訴人催討？再者，何以上訴人出具
    之借據未載明貸與人為何人，亦未約定利息及返還期間？林
    昭仁收受上訴人之六十萬元追補保證金後，如何將其中五十
    萬元返還被上訴人乙節，上訴人確係毫不知情。又被上訴人
    所提示之收據，係林昭仁自己所為，根本未告知上訴人，上
    訴人亦未曾同意，至被上訴人購買支票、入上訴人帳戶內
    等情，上訴人亦不知情，且系爭款項係林昭仁個人向被上訴
    人借貸，供作其個人做丙種融資之用，與上訴人無涉。林昭
    仁若無從事做丙，其職務應僅止於負責股票交易賺取手續費
    而已，無需主動幫客戶調度資金週轉。林昭仁自己主動向被
    上訴人調借資金，作為其個人丙種融資使用來賺取上訴人高
    額利息，否則證券公司營業員無故幫客戶主動調借鉅額資金
    ，殊有違常理及經驗法則。又黃勝志之證詞謂林昭仁如果沒
    有作丙，營業員怎麼會幫客戶調錢等語，益徵林昭仁之證詞
    為不實，另證人丁麗英之證詞，亦非事實。林昭仁於融資隔
    日即透過黃介惠向上訴人取得借據，丙種經紀人為確保其債
    權，便主動將客戶抵押之股票在市場拋售。故林昭仁才會請
    上訴人出具借據乙紙僅載：「此條借新台幣參佰捌拾壹萬元
    正／79年5月2日／借人乙○○」由其收執，實符丙種融資墊
    款業者墊付之情形。若謂其係一般借據，則其與一般借據內
    容之記載顯然大異其趣，尤其系爭款項金額甚鉅竟未載明向
    誰借貸，又未記載約定利息，連何時返還亦未記載，若係營
    業員熱心幫客戶向金主調錢，豈會要求客戶出具如此內容之
    借據，豈非遭金主痛責？依常理及經驗法則而言，該金主亦
    不會同意借款人出具如此方式之借據。上開借據，實係林昭
    仁為證明其融資墊款多寡要求上訴人出具而交其收執，並非
    上訴人向被上訴人借貸而交由被上訴人收執使用。79年5 月
    2日之前約二、三年，上訴人曾為朋友以支票向被上訴人調
    頭寸二十萬元而遭拒，上訴人其時即表示以後不再與被上訴
    人有金錢往來，遑論嗣後向被上訴人借貸系爭款項，而無擔
    保品供擔保，亦未約定利息及借用期限。原審判決其敗訴，
    上訴人上訴聲明：(一)原判決廢棄。(二)上開廢棄部分，被上訴
    人在第一審之訴及假執行之聲請均駁回。
三、兩造不爭執之事實：
  (1)記載「此條借新台幣參佰捌拾壹萬元正／79年5月2日／借人
    乙○○」之借據，係上訴人於79年5月2日親筆書寫並蓋章後
    ，交由其所經營公司之員工黃介惠轉交與林昭仁。
  (2)上訴人於94年4月19日收到被上訴人委託律師寄發之律師函
    。
四、被上訴人主張上訴人於79年5月2日透過訴外人林昭仁向伊借
    款三百八十一萬元，約定10天即79年5月12日之內還清，被
    上訴人指示配偶丁麗英在華僑商業銀行員林分行購買臺灣銀
    行為付款人之支票，票號0000000號，面額三百八十一萬元
    ，於同日存入上訴人於臺中區中小企業銀行之帳戶內，上訴
    人僅還款五十萬元，其餘三百三十一萬元仍未還款等情，固
    據其提出上訴人書立之借據、訴外人林昭仁書具之收據、台
    灣區中小企業銀行活期存款存款憑條、台中商業銀行員林分
    行函附轉帳收入傳票等件為證，上訴人就上開借據、轉帳收
    入傳票、存款憑條之真正並不爭執，唯否認有向被上訴人借
    款之情事，辯稱系爭款項係林昭仁個人向被上訴人借貸，供
    作其個人做丙種融資之用，與上訴人無涉等語；是本件應審
    究者，乃系爭三百八十一萬元是否確係上訴人向被上訴人所
    借，即兩造間是否存有借貸關係爾！經查：
  (一)按當事人主張有金錢借貸關係存在，須就其發生所須具備之
    特別要件即金錢之交付及借貸意思表示一致負舉證責任，若
    僅證明有金錢之交付，未證明借貸意思表示互相一致者，尚
    不能認有金錢借貸關係存在（最高法院81年度台上字第2372
     號判決參照）；本件被上訴人主張上訴人向伊借得系爭款
    項，無非以其提出之借據（上訴人所書具）、收據（訴外人
    林昭仁所書具）及銀行之轉帳收入傳票等件為證，上訴人對
    於上開文書之真正亦不爭執，是以被上訴人確有入系爭款
    項與上訴人帳戶，固堪認定，唯上訴人就兩造間確有借貸之
    合意，仍應負舉證之責；經查被上訴人所提之借據，係由上
    訴人書具後交予訴外人林昭仁，再由林昭仁向被上訴人借得
    系爭款項，林昭仁並親書「茲代乙○○向甲○○借到新台幣
    三百八十一萬元正．．．．．．」之收據交予被上訴人，此
    為兩造所是認；另依訴外人林昭仁於原審稱「（上訴人）因
    為交割款項不足，所以請我向原告（被上訴人）借錢。」、
    「．．．．．．．因為原告是被告的親哥哥，我就去拜託原
    告是否能借被告這筆錢，後來原告表示願意幫忙．．．．．
    ．」等語（見原審卷第38頁）；足見系爭款項確係經由林昭
    仁向被上訴人所借，其目的在填補上訴人股票墊款保證金之
    不足；然是否係上訴人委由林昭仁向被上訴人所借？被上訴
    人雖主張系爭款項是上訴人透過林昭仁向伊所借，兩造間確
    有借貸關係云云，唯查兩造係親兄弟，住居所又相毗鄰，苟
    上訴人確因股票即將遭斷頭，急需向被上訴人尋覓資金，衡
    情應可自行向被上訴人商借，何需委由第三人林昭仁為之？
    已屬不合常情；且依卷附借據以觀，既未寫明向何人所借，
    又無清償日期，顯與一般之借據有所不同，而被上訴人既已
    將系爭款項入上訴人之帳戶內，如果雙方確有借貸之合意
    ，又何不直接要求上訴人書立收據，竟要林昭仁書寫收據，
    益見兩造間確無借貸之意思合致。是以被上訴人所提出之借
    據、收據，尚不足以認定兩造間確有借貸之合致。
  (二)證人林昭仁復於原審證稱「後來經過十天，被告沒有還錢，
    我有打電話跟被告催，後來大約過了二十多天到三十天左右
    ，被告有還了一筆五十萬元，之後被告就沒有再還了」（見
    原審卷第39頁）等情以觀，苟兩造間確有金錢之借貸關係，
    又屬手足親情，為何須假手他人向上訴人催討欠款，被上訴
    人雖於本院陳稱「因為兩造是兄弟，不好意思向他（上訴人
    ）要」等語（見本院94年12月8日準備程序筆錄），果爾！
    既因礙於兄弟之情，不好意思催討欠款，竟又假手第三人林
    昭仁代為催討，何來礙於兄弟之情？所言顯屬矛盾，不足採
    信；可見系爭款項雖由被上訴人入上訴人之帳戶內，但實
    係林昭仁向被上訴人所借，再借予上訴人，上訴人主張兩造
    間實無借貸關係之存在，應堪採信。此外，被上訴人又無法
    舉證證明兩造間確有借款之合意，則被上訴人依據借貸之法
    律關係，請求上訴人返還借款，即難准許。
五、次按，不當得利之成立要件，以無法律上之原因而受利益，
    致他人受有損害，查本件系爭借款係訴外人林昭仁向被上訴
    人所借，再由林昭仁借予上訴人，其目的在填補上訴人購買
    股票保證金之不足，有如前述，是以借貸關係僅存在於被上
    訴人與林昭仁之間，而上訴人則是向林昭仁借款，自無不當
    得利之可言。至於林昭仁基於何法律關係，願向被上訴人借
    款為上訴人填補其保證金，乃屬其等之另一問題，與本件無
    涉；從而，被上訴人依不當得利之法律關係，請求上訴人返
    還系爭款項，亦屬無理由，不應准許。
六、本件事證已臻明確，兩造其餘攻擊防禦方法，即無庸予審究
    ，至訴外人即裕豐證券公司營業員林昭仁有無從事丙種墊款
    業務，兩造間就此雖有爭執，但因與兩造間之借貸關係成立
    與否，並不生影響，實無審究之必要。另上訴人請求調閱上
    訴人在台中商業銀行員林分行之開戶資料及民國79年之歷史
    交易明細及79年之全部取、存款憑條，並鑑定林昭仁書立借
    據之製作年代暨被上訴人請求調閱證人黃順良在裕豐證券公
    司交易開戶資料乙節，核無必要，附此明。
七、從而，被上訴人本於消費借貸、不當得利之法律關係，請求
    上訴人給付三百三十一萬元，及自94年4月20日（嗣於本院
    減縮自94年5月20日）起至清償日止，按年利率5%計算之利
    息，為無理由，不應准許，其假執行之聲請亦失所附麗，應
    併予駁回。原審判命上訴人如數給付，並為假執行之宣告，
    自有未洽。上訴意旨指摘原判決不當，求予廢棄改判，為有
    理由。自應由本院予以廢棄改判，如主文第二項所示。
八、據上論結，本件上訴為有理由，依民事訴訟法第450條、第
    78條，判決如主文。
中　　華　　民　　國　　94　　年　　12　　月　　30　　日
　　　　　　　　　　　民事第一庭審判長法　官  林陳松
                                      法　官  鄭金龍
                                      法　官  李寶堂
以上正本係照原本作成。
如對本判決上訴，須於收受判決送達後二十日內向本院提出上訴
書狀，其未表明上訴理由者，應於提出上訴後二十日內向本院提
出上訴理由書 (須按他造人數附具繕本)。
上訴時應提出委任律師為訴訟代理人之委任狀。具有民事訴訟法
第四百六十六條之一第一項但書或第二項之情形為訴訟代理人者
，另應附具律師及格證書及釋明委任人與受任人有該條項所定關
係之釋明文書影本。
                                      書記官　林世傑
中　　華　　民　　國　　95　　年　　1 　　月　　5 　　日
                                                      Ｈ
